【裁判字號】    97,台上,2689
【裁判日期】    971225
【裁判案由】    請求損害賠償
【裁判全文】
最高法院民事判決            九十七年度台上字第二六八九號
上  訴  人  甲○○
法定代理人  丁○○
訴訟代理人  洪永叡律師
被 上訴 人  乙○○
            丙○○
參  加  人  富邦產物保險股份有限公司
法定代理人  戊○○
上列當事人間請求損害賠償事件，上訴人對於中華民國九十七年
八月五日台灣高等法院台中分院判決（九十七年度重訴字第一一
號），提起一部上訴，本院判決如下：
    主  文
原判決關於駁回上訴人請求被上訴人陳棟樑、丙○○連帶給付看
護費新台幣二百五十五萬四千七百三十四元本息，勞動能力損失
新台幣三百七十萬四千八百四十六元本息暨各該訴訟費用部分廢
棄，發回台灣高等法院台中分院。
    理  由
本件上訴人主張：被上訴人乙○○受僱於被上訴人丙○○經營之
榮川蔬菜行，擔任司機，平日駕駛車牌Ｙ二－五四○七號自用小
貨車運送貨物，為從事駕駛業務之人。陳棟樑於民國九十五年七
月五日凌晨五時二十分許，駕駛上開自用小貨車送貨途中，行經
台中市○○路一一九號前，明知停車時應依車輛順行方向緊靠道
路右側，且於倒車時，應謹慎緩慢後倒，並應注意其他車輛及行
人，而依當時之路面乾燥、無缺陷、無障礙物，天候晴、晨光，
視距良好，無不能注意之情事，竟任意將該自用小貨車，以與道
路呈垂直之方式，停放在台中市○○路一一九號前之人行道上，
嗣欲倒退駛入南京路車道內時，疏未注意南京路上車輛往來情形
，而未讓其他正向行駛之車輛先行，即貿然快速倒車，適伊騎乘
車牌ＮＱＣ－六○○號重型機車，沿南京路行至該處，因閃避不
及，遭乙○○所駕駛正在倒車之自用小貨車強力撞擊，致人車倒
地，因而頭部受有外傷併多處腦挫傷出血，右大腿撕裂傷，經送
澄清醫院由醫師於當日施行開顱手術，移除血塊及右大腿撕裂傷
縫合，同年七月十七日施作氣切手術，同年八月七日施作腦脊髓
液引手術，同年月三十日轉往中山醫學大學附設醫院復健治療，
至同年十月十八日再回澄清醫院住院，於同年月二十二日施作顱
骨修補手術，至同年十一月二日出院轉至中山醫學大學復健中心
復健迄今，仍呈意識不清，無法行動，近乎植物人狀態，並於九
十五年十一月二十日經台灣台中地方法院（下稱台中地院）以九
十五年度禁字第二八一號裁定宣告為禁治產人等情，爰依民法第
一百八十四條第一項前段、第一百八十八條第一項前段規定求為
命被上訴人連帶賠償新台幣（下同）一千一百三十二萬六千五百
八十四元並加計法定遲延利息之判決（原審判命被上訴人連帶給
付五百零六萬七千零四元本息，駁回上訴人其餘之訴，上訴人僅
就駁回其請求被上訴人連帶給付看護費二百五十五萬四千七百三
十四元及勞動能力損失三百七十萬四千八百四十六元本息之訴部
分提起上訴。未繫屬於本院者，不予贅列）。
被上訴人則以：榮川蔬菜行為原審共同被告黃淵村所獨資經營，
上訴人徒以丙○○為黃淵村之子，又同住在台中市○區○○街六
巷二號，即稱丙○○為榮川蔬菜行之實際負責人，與事實不符；
本件刑事判決查明陳棟樑受僱於榮川蔬菜行，並未認定丙○○為
依民法應負賠償責任之人或共同侵權行為人，上訴人對丙○○提
起本件附帶民事訴訟請求賠償，即非適法。次查本件事故發生於
劃有快慢車道分隔線之快車道上，天候晴、光線晨光，道路無障
礙物且視距良好，上訴人竟未注意車前狀況，並採取必要之安全
措施，顯有違道路交通安全規則第九十四條第三項之規定，對於
損害之發生與有過失。另查上訴人騎乘機車未戴安全帽，對於損
害之發生或擴大，同有與有過失責任。又強制汽車責任保險法第
三十二條規定：保險人依本法規定所為之保險給付，視為被保險
人損害賠償金額之一部分，被保險人受賠償請求時，得扣除之。
上訴人請求之金額，應扣除已領取之強制汽車責任保險給付等語
，資為抗辯。
原審判命被上訴人連帶給付五百零六萬七千零四元本息，駁回上
訴人其餘之訴，無非以：上訴人主張：乙○○係受僱於榮川蔬菜
行，擔任司機，平日駕駛車牌Ｙ二－五四○七號自用小貨車運送
貨物，為從事駕駛業務之人。於九十五年七月五日凌晨五時二十
分許，自台中市○○路一一九號前之人行道上，欲倒車駛入南京
路車道內時，疏未注意南京路上之車輛往來情形，而未讓南京路
上行駛之車輛先行，即貿然倒車。適上訴人騎乘車牌ＮＱＣ－六
○○號重型機車，沿南京路行至該處，因閃避不及，遭乙○○所
駕駛正在倒車之上開自用小貨車撞擊，致人車倒地，上訴人因而
頭部受有外傷併多處腦挫傷出血，右大腿撕裂傷，迄今仍呈意識
不清，無法行動，近乎植物人狀態，並於九十五年十一月二十日
經台中地院以九十五年度禁字第二八一號裁定宣告為禁治產人，
為被上訴人所不爭執，並有台中市○○○道路交通事故當事人登
記聯單、道路交通事故現場圖、道路交通事故初步分析研判表、
診斷證明書、台中地院九十五年度禁字第二八一號民事宣告禁治
產裁定書及台中市警察局第三分局本件交通事故卷證資料附於刑
事卷可證，自堪信為真實。乙○○駕駛上開自用小貨車倒車進入
車道時，未讓車道內正常行駛之車輛先行，以致肇事致上訴人受
傷，其過失行為與上訴人受傷間，具有相當因果關係。又依乙○
○於原審準備程序所證其老闆係丙○○。乙○○既係受僱於丙○
○，擔任駕駛職務，而於執行職務時，因過失而傷害上訴人，上
訴人依民法第一百八十五條第一項、第二項、第一百八十八條第
一項規定請求被上訴人負連帶賠償責任，應屬有據。茲就上訴人
所得請求被上訴人賠償之金額，分述如下：醫藥費用及交通費用
、生活用品費部分：上訴人因本件車禍受傷所支出之醫院自費醫
療費用共五十二萬三千八百零三元，業據提出費用明細表及收據
可證，應堪信為真實。醫療用品五萬七千八百十八元、交通費用
五千元、生活用品費一萬九千九百七十元，此三部分均為被上訴
人所不爭執，均應予准許。以上合計六十萬六千五百九十一元，
應予准許。九十五年七月二十四日至九十七年三月一日止，上訴
人已支出之看謢費一百二十八萬九千二百元，亦為被上訴人所不
爭執，亦應予准許。九十七年三月二日以後之看護費部分：上訴
人原請求六百五十二萬五千一百十五元。經查原審函請中山醫學
大學中港分院（下稱中港分院）鑑定，經該院以九十七年五月二
十八日中山醫港九七川吉字第○九七○○○四三七四號函覆稱：
上訴人因創傷性腦傷併雙側肢體無力、吞嚥障礙，於九十七年五
月二十二日於本院復健科鑑定，患者目前無法以言語溝通表達，
雖可依從指令以右手食指及中指比出一、二，但無法以此作為溝
通方式。患者兩側上、下肢體除右手食指及中指外無自主活動及
功能性操作。無法自行維持坐姿及站立之平衡，無法行走，行動
需由他人推動輪椅。進食時需由他人經鼻胃管灌食，其他日常生
活如沐浴、更衣、如廁等皆完全依賴他人等語。上訴人終身之日
常生活活動須完全仰賴他人，其主張終身需倚賴看護，應堪採信
。其請求自九十七年三月二日起至終身所需支出之看護費，應予
准許。上訴人為四十六年八月二十五日生，於九十七年三月二日
時為五十歲，依內政部統計處所編製之九十五年台閩地區簡易生
命表所載，國人男性五十歲之平均餘命為二十八‧七七年。至於
上訴人雖主張看護費應以每月三萬元計算，被上訴人則辯稱上訴
人請求每月以三萬元計算之看護費，金額過高，應依基本工資每
月一萬七千二百八十元計算。查上訴人於九十五年七月二十四日
至九十七年三月一日止所支出之特別看護費雖係以每月六萬六千
元計算，但此段期間乃上訴人受傷後治療期間病情尚未完全穩定
而需特別看護，其後上訴人傷勢已確定，雖仍處於完全需由他人
協助之狀態，但上訴人應可雇用外勞，而無再繼續雇用特別看護
之必要，被上訴人辯稱每月三萬元計算之看護費金額過高，應堪
採信。而目前外籍看護薪資係以行政院所公布之每月最低薪資一
萬七千二百八十元為準，但應加計每月四日假日加班費二千三百
零四元，即每月看護費應以一萬九千五百八十四元計算，每年看
護費為二十三萬五千零八元。依此計算上訴人一次得請求賠償之
未來看護費之金額經扣除霍夫曼計算之中間利息後為二百八十七
萬五千四百九十四元（計算式為：235008 × 28 ×0.425532 ＝
0000000；235008 ×0.77 ×0.416667＝75398；0000000＋75398
＝ 0000000）。勞動能力損失部分：上訴人原請求七百十八萬八
千五百零二元。經查上訴人實際確有經營瑞盛商行，業據提出南
山人壽保險股份有限公司投保團體意外險續保通知函及被保險人
名冊為證，且為乙○○所不爭執，復經證人即南山人壽投保業務
員賴芳賜於原審準備程序中到庭證述屬實。又上訴人主張其因本
件車禍致終身無法從事任何工作，殘廢等級第一級，喪失勞動能
力百分之百，有中港分院九十七年五月二十八日中山醫港九十七
川吉字第○九七○○○四三七四號函在卷足證，亦堪信為真實。
至於上訴人雖主張其平均每月所得約五萬元，但查上訴人先前並
未申報綜合所得資料，而證人南山人壽投保業務員賴芳賜於原審
準備程序中僅證稱：上訴人有購買不動產，廠房有增加，增加工
廠設備，所以應該是有賺錢等語，尚不足以證明上訴人每月所得
約五萬元。此外行政院勞工委員會（下稱勞委會）九十五年度職
類別薪資調查動態查詢單雖顯示，食品及飲料業製造業之主管及
監督人員平均月薪為五萬五千二百六十八元，但此係平均之統計
資料，亦不足以證明上訴人事實上之所得，上訴人主張平均每月
所得為五萬元，尚難採信。惟上訴人既確有經營瑞盛商行，應依
行政院所公布之每月最低薪資一萬七千二百八十元為準計算其勞
動能力之損失。上訴人為四十六年八月二十五日生，依九十七年
五月十四日修正之勞動基準法第五十四條規定，上訴人於年滿六
十五歲才無勞動能力，自九十五年七月五日發生本件車禍時起至
年滿六十五歲時（一百十一年八月二十四日）止，尚可工作十六
年又十九日，而上訴人僅請求十六年之勞動能力損失自無不合。
依此計算，上訴人一次得請求賠償未來勞動能力損失之金額經扣
除霍夫曼計算之中間利息後為一百八十九萬五千八百六十四元（
計算式為：17280〤12〤0.571429〤16＝0000000）。精神慰撫金
部分，斟酌上訴人受傷情況，及兩造之職業、身分、地位、財產
狀況，認上訴人請求五百九十五萬五千元，尚嫌過高，應予核減
為三百萬元，方屬公允。綜合上述，上訴人合計損害為九百六十
六萬七千一百四十九元。末按損害之發生或擴大，被害人與有過
失者，得減輕賠償金額或免除之，民法第二百十七條第一項定有
明文；又駕駛人應注意車前況狀，並隨時採取必要之安全措施，
道路交通安全規則第九十四條第三項亦有明文。乙○○駕車倒車
時，疏未注意南京路上之車輛往來情形，而未讓南京路上行駛之
車輛先行，固應負過失責任，惟上訴人行經本件事故地點，亦有
疏未注意車前狀況之與有過失，且未戴安全帽，致損害擴大。斟
酌雙方之肇事因素及損害發生、擴大之原因，認陳棟樑應負百分
之七十之責任，即應減少被上訴人之賠償責任百分之三十。則上
訴人合計得請求之損害為六百七十六萬七千零四元。又強制汽車
責任保險法第三十二條規定：保險人依本法規定所為之保險給付
，視為被保險人損害賠償金額之一部分，被保險人受賠償請求時
，得扣除之。是上訴人請求之金額，應扣除已領取之強制汽車責
任保險給付。上訴人已領取強制汽車責任保險理賠一百七十萬元
，應從上訴人所得請求之損害中扣除，經扣除後上訴人所得請求
之金額為五百零六萬七千零四元。從而，上訴人基於侵權行為之
損害賠償請求權，請求被上訴人連帶賠償上訴人五百零六萬七千
零四元及自九十六年十月十三日起至清償日止，依法定利率計算
之遲延利息部分，洵屬正當，應予准許，逾此部分所為之請求，
為無理由，應予駁回等詞，為其判斷之基礎。
查上訴人對於其應負百分之三十之過失責任並不爭執，惟按勞委
會九十六年十月一日公布修正之外國人從事就業服務法第四十六
條第一項第八款至第十一款工作資格及審查標準第二十四條規定
：外國人受前條雇主聘僱從事家庭看護工作者，同一被看護者以
一人為限。但同一被看護者有下列情形之一者，得增加一人：一
身心障礙手冊記載為植物人。二經醫療專業診斷巴氏量表評為零
分，且於六個月內病情無法改善。本件上訴人因車禍受傷後，經
中港分院九十七年五月二十八日之鑑定結果，上訴人為終身無法
從事任何工作，行動需由他人推動輪椅，進食時需由他人經鼻胃
管灌食，其他日常生活如沐浴、更衣、如廁等皆完全依賴他人，
亦即為維持生命之必要日常生活活動完全依賴他人。原審亦認定
上訴人近乎植物人狀態（見原判決第一四頁第二六行）。依上述
規定，上訴人似得請二位外籍看護工。而原審認定每位外籍看護
工每月看護費為一萬九千五百八十四元，則二位外籍看護工之看
護費應為三萬九千一百六十八元。原審對於上訴人有無聘僱二人
看護工之必要悉未加以審酌，遽認上訴人僅能以僱用一位外籍看
護工每月看護費一萬九千五百八十四元計算其九十七年三月二日
以後之看護費，於法自有未洽。次按身體或健康受侵害，而減少
勞動能力者，其減少及殘存勞動能力之價值，應以其能力在通常
情形下可能取得之收入為標準。原審依中港分院九十七年五月二
十八日之鑑定結果，認上訴人因本件車禍致喪失勞動能力百分之
百，惟認上訴人主張其平均每月所得五萬元尚難採信，然原審並
未查明上訴人以其能力在通常情形下可能取得之收入多少，逕以
現行每月基本工資一萬七千二百八十元計算其減少勞動能力之損
害，於法亦有可議。末查原審認定上訴人可請求之看護費及減少
勞動能力損失之期間分別為二十八‧七七年及十六年，惟於計算
上訴人可請求之金額，雖認應扣除中間利息，惟未以上開二十八
‧七七年及十六年累計之係數，分別乘以每年得請求金額為上訴
人得請求之金額，而以第二十八年及第十六年之係數○‧四二五
五三二及○‧五七一四二九分別乘以二十八‧七七及十六，認上
訴人僅得分別請求之看護費、減少勞動能力損失為二百八十七萬
五千四百九十四元、一百八十九萬五千八百六十四元，超過部分
之請求為無理由，其計算方式，亦有違誤。上訴論旨，執以指摘
原判決上開敗訴部分為不當，請求就其上訴範圍內廢棄不利於己
部分之原判決，非無理由。
據上論結，本件上訴為有理由。依民事訴訟法第四百七十七條第
一項、第四百七十條第二項，判決如主文。
中    華    民    國  九十七  年   十二   月  二十五  日
                      最高法院民事第四庭
                          審判長法官  許  朝  雄
                                法官  陳  淑  敏
                                法官  鄭  玉  山
                                法官  黃  義  豐
                                法官  袁  靜  文
      本件正本證明與原本無異
                                      書  記  官
中    華    民    國  九十八  年    一    月    七    日
                                                     Ｒ


司法院資訊處製作；財團法人民間司法改革基金會備份。
